臺灣高等法院高雄分院刑事判決　　　 100年度交上易字第70號
上　訴　人
即　被　告　張秀色
上列上訴人因過失重傷害案件，不服臺灣屏東地方法院99年度交
易字第161 號中華民國100年3月23日第一審判決（起訴案號：臺
灣屏東地方法院檢察署99年度偵字第5000號），提起上訴，本院
判決如下：
    主  文
上訴駁回。
    事  實
一、張秀色考領有普通小型車駕駛執照，於民國99年1 月30日20
    時45分許，駕駛車牌號碼WJ-1801 號自用小客貨車，沿屏東
    縣佳冬鄉○○路由西往東行駛，行經屏東縣昌隆高幹第78號
    電桿附近路段（時速限制40公里），適有潘木林酒後騎乘腳
    踏車同向在前行駛。張秀色本應注意車前狀況，並隨時採取
    必要之安全措施，且其行車速度應依速限標誌，在該路段時
    速不得超過40公里，而依當時天候晴、路面鋪有柏油，乾燥
    、無障礙物、無缺陷，視距良好，並無不能注意之情形。詎
    其竟疏未注意車前狀況，並仍以50餘公里之時速超速行駛，
    待發現潘木林人車時，因閃煞不及，致其所駕駛上開自用小
    客貨車左前方車頭，撞擊潘木林所騎乘前開腳踏車後輪右側
    ，潘木林因而人車倒地，並受有頭部外傷併硬膜下出血、顱
    骨骨折、呼吸衰竭、肺炎等傷害，已達重大難治之重傷害程
    度（潘木林於送醫救治時經抽血檢驗，其血液所含酒精濃度
    高達每公升240 毫克，相當於呼氣酒精濃度每公升1.2 亳克
    ）。張秀色於肇事後，於未有偵查犯罪職權之機關或公務員
    發現前，主動向前來現場處理之警員坦承其為本件肇事人，
    並接受裁判，始查悉上情。
二、案經代行告訴人即潘木林之子潘永彰訴由臺灣屏東地方法院
    檢察署檢察官聲請簡易判決處刑。
    理  由
壹、程序部份：
一、按被告以外之人於檢察事務官、司法警察官或司法警察調查
    中所為之陳述，與審判中不符時，其先前之陳述具有較可信
    之特別情況，且為證明犯罪事實存否所必要者，得為證據，
    刑事訴訟法第159 條之2 定有明文。是依本條規定，被告以
    外之人於檢察事務官、司法警察（官）調查時所為之陳述，
    屬傳聞證據，依同法第159 條第1 項規定，本無證據能力，
    必具備「信用性」及「必要性」二要件，始例外得適用上開
    第159 條之2 規定，認有證據能力，而得採為證據。被告主
    張：代行告訴人潘永彰警詢筆錄，為審判外陳述，無證據能
    力等語。經查，潘永彰警詢時所為陳述，屬審判外陳述，且
    不符合上開得為證據之例外情形，依上開說明，其於警詢時
    陳述，無證據能力。
二、再按被告以外之人於審判外之陳述，雖不符刑事訴訟法第15
    9 條之1 至第159 條之4 之規定，而經當事人於審判程序同
    意作為證據，法院審酌該言詞或書面陳述作成時之情況，認
    為適當者，亦得為證據。當事人、代理人或辯護人於法院調
    查時知有第159 條第1 項不得為證據之情形，而未於言詞辯
    論終結前聲明異議者，視為有前項之同意，同法第159 條之
    5 第1 、2 項定有明文。立法意旨在於傳聞證據未經當事人
    之反對詰問予以核實，原則上先予排除，惟若當事人已放棄
    反對詰問權，於審判程序中表明同意該等傳聞證據可作為證
    據，基於尊重當事人對傳聞證據之處分權，及證據資料愈豐
    富，愈有助於真實發見之理念，且強化言詞辯論主義，使訴
    訟程序得以順暢進行，上開傳聞證據亦均具有證據能力。查
    本案據以認定被告犯罪事實存否之其他被告以外之人之言詞
    或書面陳述，被告及檢察官於本院審理時（見本院100 年7
    月7 日準備程序筆錄，本院卷第18頁背面），均同意作為證
    據，且於本院言詞辯論終結前，均未聲明異議，而本院審酌
    該言詞及書面陳述作成之情況，未見有何不適當之情形，故
    依前開規定，均得為證據。
貳、實體部分：
一、訊據被告張秀色固坦承於前揭時、地，與被害人潘木林發生
    車禍，致潘木林受傷之事實，惟矢口否認有過失重傷害之犯
    行，辯稱：係因被害人突然自我左側小路侵入我所駕駛之快
    車道，致我閃避不及，始撞及被害人所騎乘之腳踏車；又我
    當時並未超速，我於警詢時亦供稱時速約40公里云云。惟查
    ：
  (一)被告於前揭時、地，駕駛上開自用小客貨車，與被害人潘木
    林所騎乘之腳踏發生撞擊，潘木林因而受有上述傷害等情，
    業經被告供承不諱，並有屏東縣警察枋寮分局交通分隊道路
    交通事故現場圖、道路交通事故調查報告表(一)、(二)、潘木林
    之衛生署屏東醫院（下稱屏東醫院）99年3 月16日第1164號
    診斷證明書、潘木林之高雄醫學大學附設中和紀念醫院（下
    稱高醫醫院）99年3 月24日診字第990324106 號診斷證明書
    、該院第Ｚ0000000000 號甲種診斷證明書各1 紙、及本案照
    片12張等在卷可稽（見警卷第6 至11、13、19至25頁），故
    此部份之事實，應堪認定。
  (二)又證人即本案處理車禍現場員警陳光榮於原審審理時證稱：
    本件車禍是我負責的，我是接獲通報才知道有這件車禍發生
    。我到現場時，現場車輛位置並無移動，我當天到場時2 部
    肇事車輛及當事人張秀色都在場，傷者潘木林已送醫，2 車
    肇事地點應是在該道路之快車道，因為快車道上有煞車痕，
    該煞車痕是由左往右偏，往昌隆村方向，現場煞車痕是14.5
    公尺，事後經檢視2 輛車的碰撞狀況，腳踏車受損部位在右
    後側，即腳踏車後輪的擋泥板，反光鏡附近的高度，腳踏車
    有受損主要是在後側，其他部位如果受損應該是倒地造成的
    ；而被告車輛受損的位置是在車頭左前保險桿。該肇事路段
    速限為時速40公里等語（見原審卷第77頁）；其另又證稱：
    「（檢察官問：請確認當初你問被告是何處與對方發生碰撞
    ，被告回答為右前車頭，是否被告自己回答？提示枋寮分局
    99年1 月30日調查筆錄）是，我問他，他回答的。（問：就
    道路交通事故調查報告表(二)，車輛撞擊部位當初為何是「06
    」右後車尾？是否因為當初小客車右後車身也有受損？）因
    警卷所附照片編號10所示右側車身有刮痕，才以為係右側車
    身擦撞。（問：上開道路交通事故調查報告表(二)「06」所示
    是否為誤判？）是。（問：經過2 車高度比對，車輛撞擊部
    位是否是在左前車頭？）事後作高度比對，被告所駕駛之車
    輛左前車頭有發生掉漆情形，經與腳踏車做高度比對是吻合
    的。」等語（見原審卷第78頁），而陳光榮與被告及被害人
    間並無仇怨，上開所證又與卷附車損照片相符，故其所證應
    可採信。是以，本件車禍係因被告所駕駛之上開自用小客貨
    車左前車頭撞擊被害人所騎乘之腳踏車右後側之事實，應堪
    以認定。又被告稱：案發當夜被告之警詢是陳述「左前車頭
    擦撞」，而非「右前車頭擦撞」等語（見100 年7 月7 日刑
    事準備書狀，本院卷第20頁），此與陳光榮於原審所證之車
    損情形相符，應可採信，故被告聲請傳喚陳光榮證明此一事
    實，因此部分事證已臻明確，應無必要，併此敘明。
  (三)而陳光榮於原審審理時又證稱：「（問：當初比對時，你如
    何確認被告車輛左前車頭為撞擊點？）事後經過他們的講法
    ，再依道路狀況作研判，如果腳踏車是從小路騎出來，撞擊
    應是自小貨車的左前車頭，跟腳踏車後側。（問：所以被告
    車子左前車頭撞擊到被害人是你們研判出來的？）是。」等
    語（見原審卷第79頁）。然查，該條小路係在本案肇事事故
    地點後方約20公尺左右（如證人陳光榮於警卷所附道路事故
    現場圖鉛筆所繪位置，見警卷第6 頁），此亦據證人陳光榮
    於原審審理時證述甚明（見原審卷第79頁背面），準此，果
    如被告所辯被害人潘木林係自其左側該條小路突然侵入其所
    駕駛之快車道致其反應不及，則依常情判斷，被告所駕駛之
    車輛速度應快於腳踏車，故被告所撞擊被害人潘木林所騎乘
    之腳踏車右前側之機率應高於該腳踏車之右後側；再者該條
    小路距本件肇事地點約20公尺，已如前述，是縱認被害人潘
    木林係自該條小路突然侵入肇事地點之快車道，亦堪認被害
    人潘木林所騎乘之腳踏車應已進入該快車道而在前行駛，始
    致被告所駕駛之上開自用小客貨車左前車頭因而撞擊至被害
    人潘木林所騎乘之腳踏車之右後側；再佐以被告自承其所駕
    駛上開自用小客貨車因係是廂型車比較高，視野是很清楚等
    情（見原審卷第84頁背面），是果若被害人潘木林係突然自
    被告左側該條小路侵入快車道，則被告豈有無法發覺之可能
    。
  (四)另本件車禍被告車輛之煞車痕為14.5公尺，有道路交通事故
    現場圖及現場照片附卷可稽，依「一般公路汽車煞車距離、
    行車速度對照表」，在當時柏油路面，且乾燥之情形下，推
    算被告肇事前之時速約為55公里，此與被告於偵訊時供稱：
    煞車前，我的車速約5 、60公里等語相符（見99年6 月8 日
    偵訊筆錄，偵卷第21頁），此供述與上開事證相符，故可採
    信。被告辯稱：警詢時我稱時速約40公里云云，則不能採信
    。故被告於肇事前時速為50餘公里之事實，亦可認定。
  (五)按「汽車行駛時，駕駛人應注意車前狀況及兩車併行之間隔
    ，並隨時採取必要之安全措施。」、「行車速度，依速限標
    誌或標線之規定，無速限標誌或標線者，應依下列規定：一
    、行車時速不得超過50公里。但在未劃設車道線、行車分向
    線或分向限制線之道路，或設有快慢車道分隔線之慢車道，
    時速不得超過40公里。」道路交通安全規則第94條第3 項及
    第93條第1 項1 款分別定有明文，而被告考領有普通小型車
    駕駛執照，亦據被告於原審審理時供陳在卷（見原審卷第83
    頁背面），則其對上開規定自應知之甚詳。然查，本案肇事
    地點之速限為時速40公里，有前開道路交通事故調查表(一)附
    卷可證，並據證人陳光榮於原審審理中證述甚詳，業如前述
    ，而被告於偵查及原審審理時，亦分別供承：當時時速約為
    「50、60公里」、「50公里」等語（見偵卷第21頁、原審卷
    第84頁背面），復參以被告於原審審理時供陳：我每天會從
    肇事地點經過，對當地地理環境很清楚等語（見原審卷第84
    頁背面）；再觀之臺灣省高屏澎區行車事故鑑定委員會就本
    件肇事責任鑑定意見為：張秀色駕駛小貨車超速行駛及未注
    意車前狀況，並採取必要之安全措施為肇事次因等語，有該
    委員會99年7 月7 日高屏澎鑑字第0996002117號函暨所檢附
    該委員會高屏澎區990504案鑑定意見書（見偵卷第28、29頁
    ）在卷可參。是以，綜上各情觀之，被告於上述時、地駕駛
    上開自用小客貨車，本應依標誌所規定之行車速度（即速限
    40公里）行駛，且應注意車前狀況，隨時採取必要之安全措
    施，而依卷附道路交通事故調查報告表(一)所載，肇事當時天
    候晴，路面鋪有柏油，乾燥、無障礙物、無缺陷，視距良好
    ，堪認依當時之狀況，被告若稍加注意，即可採取適切之措
    置，以避免本件車禍之發生，並無不能注意之情事；然被告
    竟仍以時速約50餘公里之速度超速行駛，且未注意車前狀況
    ，致撞及行駛於其前方之被害人潘木林所騎乘之腳踏車，因
    而肇事並致被害人潘木林受有上述嚴重傷害，被告顯有應注
    意、能注意而不注意之過失責任，甚為灼然。
  (六)再按刑法第10條第4 項第6 款所謂其他於身體或健康有重大
    不治或難治之傷害，係指除去同項第1 款至第5 款之傷害，
    而於身體或健康傷害重大，且不能治療或難於治療者而言，
    且其傷害，並不以須達於毀敗程度為必要（最高法院88年度
    台上字第6555號判決意旨參照）。本件被害人潘木林既因本
    件車禍受有頭部外傷併硬膜下出血、顱骨骨折、呼吸衰竭、
    肺炎等傷害，經送屏東醫院急救診治，並於99年1 月31日轉
    至高醫醫院診療後，於99年2 月23日出院時，意識仍不清醒
    ，一切日常生活需全天由他人照料之狀態，有前揭屏東醫院
    及高醫醫院診斷證明書等可資佐證，且被害人潘木林目前仍
    係意識不清，仍繼續使用氣切及胃食引流管，創傷指數達16
    分以上符合重大傷病之事實，亦有高醫醫院99年6 月17日高
    醫附行字第0990002340號函文附卷可佐（見偵卷第25頁），
    是被害人潘木林所受傷害，參照上開說明，應認其此部分傷
    害已達刑法第10條第4 項第6 款所定「其他於身體或健康，
    有重大難治之傷害」之重傷害程度。又被害人潘木林確係因
    本件車禍受有頭部外傷併硬膜下出血、顱骨骨折、呼吸衰竭
    、肺炎等傷害，前已述及，是被告張秀色之過失行為與被害
    人潘木林所受上開傷害結果二者間，具有相當因果關係，至
    為明灼。
  (七)綜上所述，本件事證明確，被告張秀色上開過失致人重傷害
    之犯行，洵堪認定。
二、核被告張秀色所為，係犯刑法第284 條第1 項後段之過失致
    人重傷害罪。另被告於本件肇事後，在未有偵查犯罪職權之
    機關或公務員發現前，主動向前來現場處理之警員坦承其為
    本件肇事人，已據證人陳光榮及證人即屏東縣政府警察局枋
    寮分局石光派出所警員戴榮吉於原審審理時分別證述明確（
    見原審卷第79、80頁背面），並有屏東縣政府警察局枋寮分
    局道路交通事故詢問筆錄及屏東縣政府警察局交通事故肇事
    人自首情形紀錄表各1 份在卷可按（見警卷第3 、16頁），
    是被告之行為，應合於自首之要件，且其自首有利於本案肇
    事責任之釐清，爰依刑法第62條前段規定，減輕其刑。至「
    汽車駕駛人，在快車道依規定駕車行駛，因行人或慢車不依
    規定，擅自進入快車道，而致人受傷或死亡，依法應負刑事
    責任者，減輕其刑。」道路交通管理處罰條例第86條第2 項
    雖定有明文，然本件被告係因超速行駛且未注意車前狀況因
    而肇生本件交通事故，業經本院審認如前，是被告顯非依規
    定駕駛於快車道，自無上開減輕刑責規定之適用，併予敘明
    。
三、原審因認被告上開犯行，事證明確，而依刑法第284 條第1
    項後段、第62條前段，刑法施行法第1 條之1 等規定論科，
    並審酌被告駕駛上開自用小客貨車，行駛地區為屏東縣佳冬
    鄉之有人車往來之村里道路，卻因超速行駛且疏未注意車前
    狀況，其違反注意義務之程度非屬輕微，並因而與被害人潘
    木林發生交通事故後，致被害人潘木林受有前揭嚴重傷害，
    對個人生命法益造成實害，並造成被害人家屬難以負荷之負
    擔與傷痛，其行為顯有可議之處，且其於犯罪後仍堅詞否認
    犯行，而無事證證明犯後已有悔意，且迄今仍未與被害人和
    解，然被害人潘木林於酒後騎乘上開腳踏車行駛於快車道，
    為本件車禍肇事主因，此有潘木林之屏東縣政府警察局道路
    交通事故當事人酒精測定記錄表（見警卷第9 頁），及前揭
    臺灣省高屏澎區行車事故鑑定委員會鑑定意見書附卷可憑，
    堪認被害人潘木林就本件肇事亦有過失，暨衡及被告前無犯
    罪紀錄，有臺灣高等法院被告前案記錄表附卷可憑，及其智
    識程度、生活狀況等一切情狀，量處被告有期徒刑4 月，並
    斟酌其教育程度為國中畢業，家庭經濟狀況為小康（見警詢
    調查筆錄受詢問人欄所載）等情，諭知以新臺幣1 千元折算
    1 日之易科罰金折算標準。其認事用法均無違誤，量刑亦稱
    妥適，被告否認犯罪而提起上訴，指摘原審判決不當，並無
    理由，應予駁回。
據上論斷，應依刑事訴訟法第368 條，判決如主文。
本案經檢察官陳建年到庭執行職務。
中    華    民    國   100    年    8     月    30    日
                刑事第二庭  審判長法  官  林正雄
                                  法  官  黃壽燕
                                  法  官  邱明弘
以上正本證明與原本無異。
不得上訴。
中    華    民    國   100    年    8     月    30    日
                                  書記官  林明威
附錄本判決論罪科刑法條
中華民國刑法第284 條
（過失傷害罪）
因過失傷害人者，處6 月以下有期徒刑、拘役或5 百元以下罰金
，致重傷者，處1 年以下有期徒刑、拘役或5 百元以下罰金。
從事業務之人，因業務上之過失傷害人者，處1 年以下有期徒刑
、拘役或1 千元以下罰金，致重傷者，處3 年以下有期徒刑、拘
役或2 千元以下罰金。